臺灣高等法院刑事判決
110年度上訴字第1936號
上  訴  人  
即  被  告  林鴻耀

選任辯護人  林冠儒律師(法扶律師)
上列上訴人因偽造貨幣案件，不服臺灣士林地方法院110年度訴
字第53號，中華民國110年5月5日第一審判決（起訴案號：臺灣
士林地方檢察署109年度偵字第7215號、109年度偵字第15209號
），提起上訴，本院判決如下：
    主  文
上訴駁回。
    犯罪事實
一、林鴻耀於不詳時間、地點，取得偽造之在我國通用、面額新
    臺幣（下同）1,000 元紙幣5 張（下統稱本案偽鈔）後，竟
    基於行使偽造通用紙幣之犯意，分別於：
　㈠民國109 年1月17日上午9 時許，在址設於臺北市○○區○○○路0
     段00號即吳樹琳所經營之「鑫昌旺」彩券投注站（更名前
    為「得發金」彩券投注站，下稱鑫昌旺彩券行），以該等紙
    幣中之4 張（均為000000000號），購取「賓果」、「今彩5
    39 」及「大樂透」等彩券而行使之，致吳樹琳陷於錯誤，
    將時價4, 000元的前揭各式彩券交付林鴻耀（下統稱第一次
    行使偽鈔）。
　㈡同年4 月16日上午11時55分許，在址設於新北市○○區○○路0 
    段00號1 樓即簡于棠所任職「櫻花愛」檳榔攤（下稱檳榔攤
    ），以該等紙幣中之1 張（000000000號），購取檳榔而行
    使之，致簡于棠陷於錯誤，將2 包時價100 元檳榔及找零的
    900 元現金交付林鴻耀（下統稱第二次行使偽鈔），嗣經簡
    于棠即時查知而協請張旺財追捕、警局循線查獲，乃悉上情
    ，並扣得本案偽鈔5 張及找零之現金900 元。
二、案經新北市政府警察局汐止分局報告臺灣士林地方檢察署（
    下稱士林地檢署）檢察官偵查起訴。
    理  由
壹、證據能力部分
一、證人簡于棠、吳樹琳、張旺財、胡賜忠。林慶豪證詢之供述
　　按被告以外之人於審判外之言詞或書面陳述，除法律有規定
    者外，不得作為證據，刑事訴訟法第159 條第1 項定有明文
    。被告以外之人（包括證人、鑑定人、告訴人、被害人及共
    同被告等）於審判外之言詞或書面陳述，為所謂傳聞證據，
    由於傳聞證據有悖於法院直接審理及言詞審理之精神，妨害
    當事人之反對詰問權，影響程序正義之實現，除法律有規定
    者（例如同法第159 條第2 項、第159 條之1 至第159 條之
    5 、第206 條等）外，原則上不具證據能力。查本案證人簡
    于棠、張旺財、吳樹琳、胡賜忠及林慶豪於警詢時所為之陳
    述均屬傳聞證據，且上訴人即被告林鴻耀（下稱被告）及其
    辯護人對於其等警詢陳述之證據能力已有爭執，檢察官又未
    舉出其等警詢筆錄有何刑事訴訟法第159條之2 或第159 條
    之3 所定例外得為證據之情形，是依上開規定，自均無證據
    能力，惟仍得作為彈劾證據之用。
二、其餘本判決下列所引用之被告以外之人於審判外之言詞及書
    面陳述，固屬傳聞證據，惟檢察官、被告及辯護人於本院準
    備程序及審理中，均陳明同意有證據能力（見本院卷第81至
    83頁），本院審酌各該證據資料之作成情況，核無違法取證
    或其他瑕疵，且與本案具有關連性，認以之作為證據應屬適
    當，依刑事訴訟法第159 條之5 第1 項規定，前揭證據資料
    均有證據能力。其餘本案認定犯罪事實之非供述證據部分，
    均與本案事實具有關聯性，並無事證足認有違背法定程式或
    經偽造、變造等情事，且經本院依法踐行調查程序，依刑事
    訴訟法第158 條之4 反面解釋，亦均具有證據能力。
貳、本院認定犯罪事實所憑之證據及理由
一、訊據被告坦承有於犯罪事實一㈡所示之時間、地點，持本案
    偽鈔至檳榔攤購買檳榔等情，惟矢口否認有持本案偽鈔至鑫
    昌旺彩券行購買彩券乙節，辯稱：被告購買檳榔時，難認可
    合理期待其能比較千元真、假鈔之異同，而證人張旺財在喧
    囂車陣、雙方均攜帶安全帽、口罩情況下，質詢被告，難以
    期待被告可聽到張旺財的每個字句，且當日被告前往國泰醫
    院就診，無意與看似無中生事之人糾纏，亦非不可預料之事
    。被告之辯護人則以被告並無明知是偽鈔而行使之故意，欠
    缺主觀行為偽造通用貨幣之故意。經查：
　㈠被告二次行使偽鈔之事實
　　被告分別於109 年1 月17日上午9 時許，在吳樹琳所經營之
    鑫昌旺彩券行，以該等紙幣中之4 張，購取「賓果」、「今
    彩539 」及「大樂透」等彩券而行使之，吳樹琳將時價4,00
    0 元的前揭各式彩券交付被告；同年4 月16日上午11時55分
    許，在檳榔攤以該等紙幣中之1 張，購取檳榔而行使之，簡
    于棠將時價100 元檳榔共2 包及找零的900 元現金交付被告
    等情，業據被告於原審準備程序所自承（見原審卷第58至59
    頁），核與證人吳樹琳於偵查中、證人張旺財於偵查及原審
    審理中證述情節大致相符（見偵7215卷第133 至141 頁、偵
    15209 卷第134 至135 頁、原審卷第154 至166 頁），復有
    檳榔攤監視器錄影畫面擷圖3 張、真假鈔比對照片1 張、中
    央印製廠鈔券鑑定報告（中印發字第1090001797號）、臺北
    市政府警察局內湖分局指認犯罪嫌疑人紀錄表、中央印製廠
    鈔券鑑定報告（中印發字第1090003235號）各1 份、鑫昌旺
    彩券行監視器錄影畫面擷圖3 張、原審勘驗筆錄暨擷圖（見
    偵7215卷第49至50頁、第99頁、偵15209 卷第25至27頁、第
    57頁、第61至65頁、原審卷第60至62頁、第65至80頁）等證
    據在卷可稽，且有扣案之本案偽鈔5 張及900元現金可佐（
    見偵7215卷第31至37頁、第39至45頁、偵15209 卷第39至45
    頁），被告於犯罪事實一㈠、㈡所示之時、地分別行使行使偽
    鈔之事實，應堪認定，被告於本院審理改口否認有於犯罪事
    實一㈠行使偽鈔之行為，與前開事證有違即無足採。
　㈡被告主觀上明知偽鈔而行使　
  ⒈證人吳樹琳於偵查中結證稱：因警方調查他案，前往我經營
    的鑫昌旺彩券行查訪，經我指認出被告曾經在109 年1 月17
    日到我店裡簽注4,000 元的彩券，後來他離開之後有另外的
    顧客來，該顧客中獎超過4,000 元，所以我就想要將彩金交
    給該顧客，在此時我發現被告先前給我的4,000 元是假鈔，
    當時因為我擔心被告事後會報復我，我跟我太太都是下肢重
    殘人士，所以沒有當下報案。我有將4 張千元偽鈔交給警方
    ，並提供當日被告到我店裡購買彩券之監視器錄影畫面擷圖
    。在那天之後被告就沒有再來我店裡買彩券，但我有曾經把
    此事告知同是賣彩券的朋友紀貴地，她先生是胡賜忠，是經
    營愛爾發彩券行的老闆。我擔心被告的報復所以不想告他等
    語（見偵15209 卷第134 至135 頁），就其有以訊息告知同
    業胡賜忠關於被告有至鑫昌旺彩券行行使偽鈔一事，核與證
    人胡賜忠於原審審理中之證述：之前我老婆有拿她手機的LI
    NE給我看，是吳樹琳有傳一張照片給她，照片可能是從錄影
    擷取出來的，就是被告的照片所以我才會認識被告，LINE說
    訊息不要傳出去。後來我老婆有跟我講說吳樹琳那邊有拿到
    4張假鈔，我們只是預防的意思，因為彩券行間彼此都會聯
    繫，要我們注意看看有沒有類似這樣的犯罪嫌疑人，不然收
    到假鈔會是我們自己的損失等語（見原審卷第144 至151 頁
    ）之情節相符，亦與吳樹琳所提供被告於該日至鑫昌旺彩券
    行購買彩券之監視器錄影畫面擷圖（見偵15209 卷第61至65
    頁）上所顯示之購買日期相吻合；參以吳樹琳於收受被告所
    交付之偽鈔後，因擔心日後將遭被告報復，始未於第一時間
    報警，僅以傳送LINE訊息告知同業須提防此事，而係警方調
    查被告第二次行使偽鈔之犯嫌時（詳下所述），方提及此事
    ，且仍不願提告等舉措；佐以被告自承與吳樹琳並不熟識，
    且未與之結怨（見偵15209 卷第14頁）等情，可知吳樹琳殊
    無刻意誣陷被告於罪之動機及可能，堪認證人吳樹琳上揭所
    證，要屬信而有徵，應值採信。至於被告雖辯稱其第一次行
    使偽鈔之來源為鑫昌旺彩券行等語。然吳樹琳既然為提供偽
    鈔之人，衡情其殊無甘冒自身可能涉及行使偽造通用紙幣罪
    嫌之風險，主動向警方提及被告為行使偽鈔之人，進而有遭
    被告指認之可能，並主動傳送訊息提醒同業須注意被告為行
    使偽鈔之人，反而因此增加曝光其自身曾行使偽鈔一事之風
    險，此顯與常情相違，堪認被告上揭所辯，僅為其卸責之責
    ，
    不足採信。
  ⒉證人張旺財於偵查及原審審理中結證稱：案發當天我朋友簡
    于棠在檳榔店被客人即被告用假鈔買了兩包檳榔，我當時坐
    在後面看，後來簡于棠跟我說是假鈔才請我帶著假鈔騎機車
    追過去。因為被告所騎機車的特徵很明顯，後方有用類似塑
    膠雨衣的一端綁在機車後座扶手，垂下來的這一端則將車牌
    遮蓋起來，從後面看沒有被風吹動，我就直直往前騎看看可
    否追到被告。一開始我是沒看到被告的車，約騎過5 、6 個
    路口後，看到被告的車牌很明顯有用雨衣包覆的狀況。後來
    我在一個紅綠燈時追到被告，並問：「你是不是拿假鈔來消
    費？」，但被告沒有回應，一綠燈後被告就馬上騎車離開、
    直接衝很快。後來我發現被告在前面自己出車禍、摔車後往
    草叢跑，我就停在路邊報案之後徒步繼續追他，被告還把剛
    剛買的檳榔隨手丟到旁邊去，我看被告在丟東西才會往草叢
    那邊找，並掀開桶子發現檳榔。我之後一路跟在被告旁邊叫
    被告不要離開，但被告都不理我，被告把機車丟在宮廟前、
    人跑到巷口，並多次想要攔計程車離開但都被我阻止，後來
    我看到警方到場才上前將被告壓制。被告在我質問的過程中
    只是一直說他受傷要去看醫生等語（見偵7215卷第133 至14
    1頁、本院卷第154 至166 頁），核與原審勘驗檳榔店監視
    器錄影影像畫面及張旺財所拍攝影像畫面之勘驗筆錄暨擷圖
    相吻合（見原審卷第60至62頁、第65至80頁），由被告刻意
    將雨衣綁在機車車尾以遮掩車牌之舉措，並於證人張旺財騎
    車追上被告後對其多次質問，均置之不理，復有持續往他處
    逃逸或攔計程車試圖逃離現場之舉動，更有將甫購買之檳榔
    棄置於草叢中之桶子內等情，綜上被告種種所為，堪認被告
    主觀上確明知其所使用之千元紙鈔均為偽鈔，始有上揭畏罪
    逃逸、滅證之舉甚明。辯護人雖辯稱係因現場聲音吵雜，且
    張旺財也沒有用任何的手勢去拍打，或是用其他方式讓被告
    明確了解張旺財當下想要詢問的內容，可認張旺財誤解被告
    有逃逸之行為等語。然證人張旺財上揭所證已明確親見被告
    對其質問均置之不理，且有多次嘗試逃逸之舉，縱使被告於
    停等紅綠燈之時未發覺或聽聞張旺財之質問，但於被告自摔
    後徒步行走時，以張旺財緊跟被告並多次向前質問被告，被
    告當可輕易察覺此情，若非被告心虛，斷無上揭多次試圖逃
    逸或滅證之舉，故辯護人上揭所辯，自難採信。
  ⒊復參諸扣案編號TW000000FK號之千元紙鈔1 張，係經裁剪，
    且比正常千元紙鈔尺寸較小，其長為15.4公分，寬為6.5 公
    分，正常千元紙鈔尺寸長為16公分，寬為6.9 公分，且無浮
    水印；扣案編號均為CP000000XJ號之偽鈔4 張，尺寸均為長
    15.5公分，寬6.5 公分，表面粗糙，無浮水印，且有經裁剪
    之外觀等情，有原審勘驗筆錄在卷可憑（見原審卷第151 至
    152 頁、第168 頁），可知本案偽鈔之樣式均相似，其中被
    告第一次行使之4 張偽鈔更均為同號即CP000000XJ號，且被
    告2 次行使偽鈔之時間，僅相距約3 個月，時間距離甚近；
    參以被告2 次行使對象之店家類型不同，第二次行使偽鈔更
    刻意選擇非被告所居住之新北市汐止區等情，核與一般為避
    免於同一縣市連續行使同類型之偽鈔容易遭查獲，始刻意選
    擇不同縣市之不同店家行使之舉措相符；佐以被告亦自承其
    明知本案偽鈔與真鈔差很多一事（見原審卷第171 頁），亦
    徵被告主觀上已明知本案偽鈔均為假鈔，仍執意於不詳之時
    間、地點取得後故行使之，堪認被告上揭2 次行使本案偽鈔
    均有本罪之故意甚明。
  ㈢被告所辯不足採信之理由
　⒈並無畏罪情虛之舉
　　被告固辯稱：我離開檳榔攤是慢慢騎，若我有要逃逸，張旺
    財應該追不到我，我不認識張旺財才沒有理對方，且檳榔是
    因為要找防身物品方掉落，我都有承認去檳榔攤買檳榔，所
    以沒有必要丟掉檳榔滅證等語。然查，從上揭證人張旺財所
    證之內容，可知張旺財係騎乘數個路口後方追上被告，且係
    從被告所騎乘機車之後方綁有雨衣之特徵，方得輕易辨識該
    騎士確為被告，可知張旺財顯已追逐相當距離，自無被告所
    辯其係慢慢騎之情事。又張旺財有多次上前質問被告是否使
    用假鈔一事，倘若確如被告所辯其不知道是假鈔，縱使被告
    不認識張旺財，衡情於張旺財多次質問時，被告又甫購買完
    檳榔，理當會對此有所意會並覆以其係使用真鈔或我不認識
    你等語以為己辯駁，反之，被告卻一再試圖逃離現場，並以
    要就醫為由搪塞以刻意逃避張旺財之質疑，顯與常情相違。
    另被告將甫購買之檳榔丟棄於草叢中桶子內乙節，業如上揭
    證人張旺財指證歷歷，並有張旺財所提供之影片暨原審勘驗
    筆錄、擷圖可佐，可知該桶子上方係有蓋子，則被告將檳榔
    放置於蓋子下方之桶子內，顯係刻意掀開蓋子所為，殊無被
    告上揭所辯該檳榔可能因其為拾取物品方不小心掉出，卻會
    掉進該蓋子裡面之理。至於被告坦承有購買檳榔一事之動機
    多端，可能係因知悉檳榔攤內有監視器，或自知已遭張旺財
    查得上開檳榔始被迫承認等節，皆有可能，自難徒憑此節即
    遽為有利於被告之認定。故被告上揭所辯，均為其事後卸責
    之詞，並無可採。
  ⒉偽鈔來源是中彩並不知道彩券行給假鈔
　　被告另辯稱第二次行使偽鈔之偽鈔來源為愛爾發彩券行等語
    。然此為證人胡賜忠於原審院審理中到庭所否認（見原審卷
    第152 頁），被告亦未詳述何時中彩取得彩金，以供驗證，
    復參以本案偽鈔之尺寸較小，可為彩券行之從業人員所可分
    辨真偽，此亦為證人胡賜忠於原審審理中所結證明確（見原
    審卷第152 頁），衡情彩券行員工或老闆應無將之收受後明
    知為偽鈔，仍將之交與顧客，因為小額中彩之顧客經常再將
    所得彩金直接再壓注或購買刮刮樂等彩券，彩券行即無從拒
    收而將蒙受立即損害；另彩券行若僅為避免收受偽鈔之損失
    而轉嫁給中彩顧客，可能有嚴重損及商店信譽及遭顧客告發
    行使偽造通用紙幣等罪嫌之風險，可知被告上揭所辯，亦不
    足採信。
  ⒊扣案偽鈔可輕易辨識為假鈔，非屬行使偽造通用紙幣之客體
　　本案偽鈔固表面粗糙，無浮水印，且有經裁剪之外觀等情，
    而與真鈔有異，有上揭原審勘驗筆錄在卷足憑（見原審卷第
    151 至152 頁、第168 頁），然本案偽鈔在外觀形式上仍與
    真鈔相似，雖經裁剪較真鈔短，但在紙鈔對摺行使時，尚難
    讓收受者一望即知為假鈔，若非細究，仍足以使一般人誤認
    為真鈔而矇混使用者。況證人吳樹琳亦於甫收受本案偽鈔後
    未加以察看始未即時發現確屬偽鈔，係於其嗣後欲將之交付
    與顧客之時方辨認出係偽鈔，堪認本案偽鈔仍屬可能使人誤
    認為真鈔者，核屬行使偽造通用紙幣罪處罰之客體，而非單
    純僅涉詐欺取財罪之範疇，附此敘明。
  ㈣綜上所述，被告上揭所辯，均不足採信。本案事證明確，被
    告上揭犯行堪以認定，均應予依法論科。
二、論罪科刑
  ㈠論罪
    是核被告於犯罪事實欄一、（一）、（二）所為，均係犯刑
    法第196 條第1 項前段之行使偽造通用紙幣罪。又行使偽造
    通用紙幣，本包含詐欺性質，不應另論詐欺取財罪。被告所
    犯上開2 罪，犯意個別，行為互殊，應予分論併罰。
  ㈡本案被告構成累犯，應依刑法第47條第1項加重其刑
    被告前因違反毒品危害防制條例案件，經法院分別判處有期
    徒刑8 月、9月、7月確定，經原審法院以104年度聲字第 34
    1號裁定合併定應執行刑1年10月，於105 年10月21日因縮短
    刑期假釋出監，嗣於106 年3 月9 日假釋未經撤銷視為執行
    完畢，此有本院被告前案紀錄表在卷可稽（見本院卷第47至
    48 頁），其前曾受有期徒刑之執行完畢，於5 年以內故意
    再犯最重本刑為有期徒刑以上之罪，應依刑法第47條第1 項
    之規定論以累犯，並依法加重其刑，且依本案情節，被告並
    無應量處最低法定本刑之情形，是本案依累犯規定加重最低
    本刑，尚不悖司法院釋字第775 號解釋之意旨。
參、上訴駁回之理由
一、原審詳予審理後，認被告係犯行使偽造通用紙幣罪2次，並
    審酌被告僅為圖一己因持偽鈔購物所可獲取之不法私利，竟
    明知本案偽鈔均為偽鈔卻仍予以收受，再持向商家佯稱購物
    而行使，妨害金融交易安全及社會秩序，損及新臺幣紙幣流
    通之可靠性，並造成被害人吳樹琳受有4,000 元之損害等犯
    罪動機、目的及所受損害，所為應值非難；併審酌被告品行
    及素行非佳，自始均否認犯行，亦未賠償被害人吳樹琳所受
    損害，難認其犯後態度良好及智識程度、離婚、育有一子22
    歲、目前擔任臨時工、月入近2 萬元、患有多種疾病，包括
    物質濫用合併急性精神病狀態、鴉片使用障礙症、物質使用
    疾患合併睡眠障礙、右側腎臟腫瘤、左側腎上腺腫瘤及領有
    輕度身心障礙證明等之家庭經濟生活情況等一切情狀，分別
    量處有期徒刑3年4月、3年2月，並考量被告上揭2 次犯行之
    犯罪手法相似，所侵害之法益及罪名均相同，且2 次犯行僅
    相距約3 個月之時間、距離甚近等一切情狀，合併定應執行
    有期徒刑4年，並說明扣案偽鈔5張，依刑法第200條諭知沒
    收；「賓果」、「今彩539 」及「大樂透」彩券（價值共4,
    000元），為被告因本案犯行所取得之犯罪所得，依刑法第3
    8 條之1 第1 項前段宣告沒收，且因未扣案，併依同條第3 
    項，宣告於全部或一部不能沒收或不宜執行沒收時，追徵其
    價額。經核其採證認事用法均無違誤，量刑及沒收亦屬允當
    。　
二、被告上訴意旨仍否認有行使偽造通用紙幣之犯行，被告之辯
    護人則以考量被告身體狀況請求從輕量刑，並適用刑法59條
    酌減其刑等語。惟按關於刑之量定，係實體法上賦予法院得
    為自由裁量之事項，倘其量刑已以行為人之行為罪責為基礎
    ，並斟酌刑法第57條各款所列情狀，在法定刑度內，酌量科
    刑，如無偏執一端，致明顯失出失入情形，上級審法院即不
    得單就量刑部分遽指為不當或違法。原判決已逐一剖析，並
    就卷內證據資料參互審酌，認定被告行使偽造通用紙幣之犯
    行，且已酌刑法第57條各項事由，均業已如前述，被告之身
    體罹患疾病業已列為量刑因子；另刑法第59條所規定之酌量
    減輕其刑，係裁判上之減輕，必以犯罪之情狀顯可憫恕，認
    為科以最低度刑仍嫌過重者，始有其適用，被告之行為態樣
    ，破壞社會交易秩序，且於犯罪後一再飾詞為辯，未見其對
    於所為犯行有悔悟之心，在客觀上並不足以引起一般人之同
    情，尚難謂有失之過苛或情輕法重之情形，而無有刑法第59
    條規定之適用，是原審在適法範圍內行使其量刑之裁量權，
    核無違法或不當之情形，原判決既無違誤，即應予維持。故
    被告之上訴，並無理由，應予駁回。
  據上論斷，應依刑事訴訟法第368條，判決如主文。 
  本案經檢察官劉異海到庭執行職務。
中　　華　　民　　國　　110 　年　　10　　月　　27　　日
                  刑事第十二庭  審判長法　官  陳如玲
　　　　　　　　　                    法　官  蔡如惠
　　　　　　　　　                    法　官  廖建瑜
以上正本證明與原本無異。
如不服本判決，應於收受送達後20日內向本院提出上訴書狀，其
未敘述上訴之理由者並得於提起上訴後20日內向本院補提理由書
（均須按他造當事人之人數附繕本）「切勿逕送上級法院」。
                                      書記官  邵佩均　
中　　華　　民　　國　　110 　年　　10　　月　　27　　日